【裁判字號】    98,簡上,58
【裁判日期】    990721
【裁判案由】    確認本票債權不存在
【裁判全文】
臺灣臺北地方法院民事判決              98年度簡上字第58號
上  訴  人  甲○○
訴訟代理人  游文華律師
複代理人    丁○○
被上訴人    財將企業股份有限公司
法定代理人  戊○○
訴訟代理人  蘇千祿律師
複代理人    丙○○
上列當事人間請求確認本票債權不存在事件，上訴人對於民國九
十七年六月十日本院臺北簡易庭九十四年北簡字第一０八五三號
第一審判決提起上訴，經本院於民國九十九年七月七日言詞辯論
終結，判決如下：
    主    文
原判決關於駁回上訴人後開第二項之訴部分及命上訴人負擔訴訟
費用之裁判均廢棄。
確認被上訴人就其所持有、如附表所示之本票，對上訴人之票據
債權不存在。
第一、二審訴訟費用（除確定部分外）均由被上訴人負擔。
    事實及理由
一、上訴人上訴聲明：
    (一)原判決不利於上訴人部分廢棄。
    (二)確認被上訴人所持有、如附表所示之本票（下稱系爭本票
      ），對上訴人之票據債權不存在。
    被上訴人答辯聲明：上訴駁回。
二、本件上訴人主張：
  １民國八十五年十月十二日起至八十七年八月十八日期間，其
    登記為原審共同原告友松通運有限公司（以下簡稱友松通運
    公司）董事，然實際並未參與友松通運公司經營，而係胞兄
    乙○○負責，為公司營運需要，其乃將友松通運公司暨負責
    人登記印鑑交付乙○○，授權乙○○就友松通運公司營業事
    項為使用。
  ２八十六年二月間，訴外人己○○欲以分期付款買賣方式購買
    車牌號碼ＦＱ－六一八號營業用大貨車（曳引車）靠行友松
    通運公司，遂由乙○○將友松通運公司暨負責人即其之登記
    印鑑交付己○○及車行辦事人員辦理車輛買賣契約之訂立、
    掛牌、動產擔保交易買賣登記等手續，詎己○○及車行辦事
    人員竟擅自將其之負責人印鑑單獨蓋用在附條件買賣契約書
    連帶保證人欄及系爭本票發票人欄內，但其將該印鑑交付乙○○，目的在維持友松通運公司營運，授權使用範圍僅限友
    松通運公司作業需要、以公司名義辦理，不及於其個人，亦
    即未授權乙○○以其個人名義使用該印鑑，乙○○將友松通
    運公司及其登記印鑑交付車行辦事人員，亦僅授權辦理該車
    牌號碼ＦＱ－六一八號營業用大貨車（曳引車）買賣、掛牌
    、登記事宜，並非以其個人名義締約、簽發票據，故系爭本
    票上發票人「甲○○」之印文固為真正，但係由未經授權之
    人未獲同意擅自蓋用，其自不負本票發票人之責。
  ３又系爭本票所擔保之債權即車牌號碼ＦＱ－六一八號營業用
    大貨車附條件買賣價金債權，已經因被上訴人取回車輛抵償
    而消滅，本票所擔保之原因債權既已消滅，票據債權自亦隨
    同消滅，爰請求確認被上訴人所持有系爭本票，對上訴人之
    本票債權不存在（上訴人及友松通運公司起訴時，原係請求
    確認被上訴人就系爭本票對渠等之票據債權不存在，經原審
    判決上訴人及友松通運公司敗訴後，上訴人就其敗訴部分上
    訴，友松通運公司就其敗訴部分則未上訴，已告確定）。
三、被上訴人則以：
  １友松通運公司於八十六年二月十二日邀同上訴人、己○○、
    黃紅絨為連帶保證人，與該公司訂立附條件買賣契約，約定
    由友松通運公司以總價新臺幣（下同）一百九十五萬八千四
    百元向被上訴人購買國瑞廠牌、西元一九九六年式、車牌號
    碼ＦＱ－六一八號營業用大貨車，自八十六年二月二十二日
    起至八十八年一月二十二日止分二十四期給付，每期八萬一
    千六百元，友松通運公司及連帶保證人即上訴人、己○○、
    黃紅絨並依附條件買賣契約第十二條約定，共同簽發系爭本
    票交付被上訴人以為分期總價之擔保；而上訴人業已自認斯
    時將友松通運公司暨負責人即上訴人之登記印鑑交付乙○○
    ，就公司營業有關事項授權乙○○使用，而為處理車牌號碼
    ＦＱ－六一八號營業用大貨車靠行所簽署之車輛附條件買賣
    契約、系爭本票等，均為友松通運公司營運有關事項，則本
    件票據之簽發自屬上訴人授權範圍。
  ２乙○○於檢察官偵查中到庭供稱確有接受己○○靠行而辦理
    本件車輛之附條件買賣、登記、掛牌，且授權使用友松通運
    公司暨負責人登記印鑑、擔任附條件買賣契約之保證人，乙○○並提供上訴人之身分證影本，友松通運公司並因而出具
    統一發票，甚且曾辦理車牌號碼ＦＱ－六一八號營業用大貨
    車（曳引車）車牌註銷及重領ＦＶ－六二一號車牌手續，足
    見上訴人將負責人印鑑交付乙○○有全權授權，並無使用限
    制，系爭本票上上訴人之印文並非偽造或盜蓋，縱無授權，
    亦有表見代理情事，且被上訴人就授權有限制範圍一節，並
    不知情，係善意持票人。
  ３系爭本票為附條件買賣契約分期總價之擔保，友松通運公司
    、己○○僅繳付五期款項（八十六年二月二十二日起至同年
    六月二十二日止）共四十萬八千元，經被上訴人拍賣己○○
    、黃紅絨之不動產，及以友松通運公司存款債權取償，尚餘
    一百三十八萬七千二百元價金未付，加計按年息百分之六計
    算之遲延利息，債權數額猶達一百四十七萬三千二百七十二
    元，而車輛迄未取回，亦無法拍賣取償，是系爭本票原因債
    權並未消滅，票據債權亦未消滅等語，資為抗辯。
四、上訴人主張其於八十五年十月十二日起至八十七年八月十八
    日期間登記為友松通運公司董事，而將友松通運公司暨負責
    人登記印鑑交付胞兄乙○○，授權乙○○就友松通運公司營
    業事項為使用，八十六年二月間，己○○欲以分期付款買賣
    方式購買車牌號碼ＦＱ－六一八號營業用大貨車（曳引車）
    靠行友松通運公司，乙○○遂持斯時友松通運公司暨負責人
    之登記印鑑與被上訴人訂立附條件買賣契約，辦理車輛掛牌
    、動產擔保交易買賣登記等手續，並簽發系爭本票交付被上
    訴人，嗣被上訴人以友松通運公司、己○○未依約給付價金
    為由，執該本票聲請准予強制執行，經本院以八十六年度票
    字第一三００三號裁定准許之事實，核與證人乙○○、己○○證述情節相符，並為被上訴人所不爭執，應堪信為真實，
    但上訴人主張其交付負責人登記印鑑予乙○○，授權範圍僅
    限友松通運公司作業需要、以公司名義辦理事項，不及於其
    個人，並未授權乙○○以其個人名義簽訂契約、簽發票據，
    且系爭本票所擔保之債權已經因被上訴人取回車輛抵償而消
    滅等節，則為被上訴人否認，辯稱：上訴人全權授權乙○○
    使用其登記印鑑，並無限制，縱有限制，亦有表見代理情事
    ，且被上訴人並不知情，為善意執票人，至票據原因債權尚
    餘本金一百三十八萬七千二百元，另得加計利息，並未消滅
    等語。經查：
（一）按在票據上簽名者，依票上所載文義負責；本票發票發票
      人所負責任，與匯票承兌人同；執票人於匯票到期日前，
      得向付款人為承兌之提示；付款人於承兌後，應負付款之
      責；第二章第一節第二十五條第二項、第二十六條第一項
      及第二十八條，關於發票人之規定，於本票準用之；發票
      人得記載對於票據金額支付利息及其利率；利率未經載明
      時，定為年利六釐；利息自發票日起算，但有特約者，不
      在此限，票據法第五條第一項、第一百二十一條、第四十
      二條、第五十二條第一項、第一百二十四條、第二十八條
      定有明文。當事人主張有利於己之事實者，就其事實有舉
      證之責任；當事人主張之事實，經他造於準備書狀內或言
      詞辯論時或在受命法官、受託法官前自認者，無庸舉證，
      民事訴訟法第二百七十七條前段、第二百七十九條亦有明
      文規定。是應依票據文義負責任者，以在票據上簽名或蓋
      章為前提，而主張票據上債務人之簽名或印文為真正者，
      應就簽名或印文之真正此一有利於己之事實負舉證之責，
      主張印文為真正但遭他人盜用印章者，應就印章遭他人盜
      用此一變態事實負舉證之責，又當事人如不爭執票據上債
      務人之印文為真正，但係本人以外之人所蓋用，則亦應由
      主張該印文係由獲授權、有權使用印章之人所蓋用、效力
      及於本人此一有利於己之事實者，負舉證之責，合先敘明
      。
（二）本件被上訴人所持有之系爭本票，其上發票人欄「甲○○
      」之印文為真正，為上訴人登記之友松通運公司負責人印
      鑑印文，但並非上訴人親自蓋用等事實，既為兩造所不爭
      執，前已述及，是本件首應審究者，厥為：上訴人是否授
      權他人（乙○○）在系爭本票發票人欄內，單獨蓋用上訴
      人「甲○○」之友松通運公司登記負責人印鑑？
    １上訴人於八十五年十月十二日起至八十七年八月十八日期
      間登記為友松通運公司董事，然實際並未參與友松通運公
      司經營，而係胞兄乙○○負責，為公司營運需要，乃將友
      松通運公司暨負責人登記印鑑交付乙○○，授權乙○○就
      友松通運公司營業事項為使用，而友松通運公司營運內容
      包括車輛買賣契約之訂立、掛牌、動產擔保交易買賣登記
      等，此迭經上訴人陳明在卷，核與證人乙○○到庭證述：
      「‧‧‧公司是我和我弟弟甲○○開的，負責人登記是他
      的名字，但是實際上是我在負責運作，甲○○實際上沒有
      在做‧‧‧公司印章在我這裡，甲○○印章也在我這裡，
      公司大小章都在我這裡‧‧‧甲○○辦妥登記後，把公司
      大小章交給我使用‧‧‧他把印章交給我，公司交給我運
      作‧‧‧（公司印章及便章）沒有使用上限制‧‧‧跟公
      司運作有關，例如買車、賣車、辦過戶，都要使用公司印
      章，都可以用，如果跟公司運作無關，就不用公司印章‧
      ‧‧（甲○○個人或保證）我會找他回來，重要事情要他
      自己來簽，替人家保證的事情我不能用他的印章‧‧‧」
      （見本院卷第八一至八三頁準備程序筆錄）情節一致，是
      八十五年十月十二日起至八十七年八月十八日期間，上訴
      人授權乙○○使用該友松通運公司負責人登記印鑑範圍，
      係為友松通運公司營運需要、以「友松通運公司負責人」
      名義所為行為，未含括友松運通公司營運之外、以「上訴
      人個人」名義所為之訂立契約、簽發票據等法律行為，堪
      以認定。
    ２上訴人授權乙○○使用其友松通運公司負責人登記印鑑之
      範圍，既限於為友松通運公司營運需要、以「友松通運公
      司負責人」名義所為行為，未含括以「上訴人個人」名義
      所為之簽發票據行為，本件乙○○（或經乙○○授權者）
      在系爭本票上單獨蓋用上訴人「甲○○」即友松通運公司
      登記負責人印鑑，用以表彰上訴人以個人名義簽發系爭本
      票、擔負本票發票人之責，即超逾上訴人授權乙○○使用
      之範圍。況參諸系爭本票發票人欄及附條件買賣契約書對
      保欄內「甲○○」之簽名並非真正，此經原審送交法務部
      調查局鑑定明確，有（原審卷(一)第九七至九九頁）法務部
      調查局調科貳字第０九五００一０一二四０號鑑定通知書
      暨比對分析表附卷可稽，益證上訴人並無簽發系爭本票及
      擔任附條件買賣連帶保證人之行為。被上訴人既始終未能
      提出任何證據證明上訴人曾另授權乙○○或他人使用其個
      人印鑑與被上訴人訂立連帶保證契約或簽發系爭本票，依
      前開規定，自難令其負系爭本票之發票人責任。
（三）次按由自己之行為表示以代理權授與他人者，對於第三人
      應負授權人之責任，必須本人有表見之事實，足使第三人
      信該他人有代理權之情形存在，始足當之（參看本院六十
      年台上字第二一三０號判例）；我國人民將自己印章交付
      他人，委託該他人辦理特定事項者，比比皆是，倘持有印
      章之該他人，除受託辦理之特定事項外，其他以本人名義
      所為之任何法律行為，均須由本人負表見代理之授權人責
      任，未免過苛，最高法院七十年台上字第六五七號著有判
      例闡釋甚明。本件上訴人於八十五年十月十二日起至八十
      七年八月十八日期間，授權乙○○使用該友松通運公司負
      責人登記印鑑範圍，限於為友松通運公司營運需要、以「
      友松通運公司負責人」名義所為行為，不包含以「上訴人
      個人」名義所為之訂立契約、簽發票據等法律行為，亦無
      證據足認上訴人曾另授權乙○○（或經乙○○授權者）在
      系爭本票發票人欄內，單獨蓋用其友松通運公司登記負責
      人印鑑、負發票人之責，此經本院審認如前，揆諸上開判
      例，自難認上訴人有何表見之事實足使被上訴人信乙○○
      或他人有代理上訴人個人之情形存在，是被上訴人所為上
      訴人應負表見代理之責之抗辯，亦不足取。
（四）綜上所述，本件被上訴人所持有之系爭本票，其上發票人
      欄「甲○○」之印文固為真正，但並非上訴人親自蓋用，
      且並無證據足認上訴人曾授權他人蓋用或有何表見代理之
      行為，上訴人自不負系爭本票之發票人責任。
五、從而上訴人請求確認被上訴人就其所持有之系爭本票，對上
    訴人之票據債權不存在，應予准許，原審所為上訴人敗訴之
    判決，非無違誤，上訴意旨指摘原判決不當，求予廢棄改判
    ，為有理由，爰由本院予以廢棄改判如主文第二項所示。
六、本件事證已臻明確，兩造其餘攻擊防禦方法及所提證據，經
    本院審酌後，認對於判決結果不生影響，爰不一一論列，併
    此敘明。
據上論結，本件上訴為有理由。依民事訴訟法第四百三十六條之
一第三項、第四百五十條、第七十八條，判決如主文。
中    華    民    國    99    年    7     月    21    日
                  民事第一庭  審判長法  官  許紋華
                                    法  官  林春鈴
                                    法  官  洪文慧
上列正本核與原本無異。
如不服本判決，得於判決送達之翌日起二十日內，以書狀敘述理
由，向本庭提起上訴。
中    華    民    國    99    年    7     月    21    日
                                    書記官  林芝儀
附表：本票詳目
┌──────────────────────────────┐
│附表：本票詳目                                              │
├────────┬────┬──────┬─────────┤
│ 票 載 發 票 人 │ 發票日 │  票面金額  │      其  他      │
│                │        │ （新臺幣） │                  │
├────────┼────┼──────┼─────────┤
│友松通運有限公司│86.01.26│壹佰柒拾萬元│按中央銀行核定放款│
│甲○○          │        │            │利率計付利息      │
│己○○          │        │            │免除作成拒絕證書  │
│黃紅絨          │        │            │付款地為臺北市敦化│
│                │        │            │北路一六八號十二樓│
└────────┴────┴──────┴─────────┘

司法院資訊處製作；財團法人民間司法改革基金會備份。
